【裁判字號】    99,抗,240
【裁判日期】    990629
【裁判案由】    撤銷假扣押
【裁判全文】
臺灣高等法院臺中分院民事裁定           99年度抗字第240號
抗  告  人  甲○○
相  對  人  乙○○
上列當事人間因請求撤銷假扣押事件，抗告人對於中華民國99年
5月5日臺灣彰化地方法院99年度裁全字第451號所為裁定提起抗
告，本院裁定如下：
    主  文
原裁定廢棄。
臺灣彰化地方法院98年度裁全字第695號假扣押裁定（關於抗告
人甲○○之部分）應予撤銷。
聲請及抗告訴訟費用均由相對人負擔。
    理  由
一、原裁定意旨略以：
    相對人對抗告人聲請假扣押（臺灣彰化地方法院98年度裁全
    字第695號假扣押裁定）係以訴外人吳寬輝偽造有價證券與
    訴外人劉四景共同詐欺相對人，抗告人再與訴外人吳寬輝共
    同以偽造文書之方式協助訴外人吳寬輝脫產，致生損害於相
    對人為由，此係就相對人之侵權行為損害賠償請求權為主張
    。相對人復於對訴外人劉四景、吳寬輝告訴偽造有價證券案
    件中，一併對抗告人提起刑事附帶民事訴訟，足見相對人聲
    請假扣押之原因事實與附帶民事訴訟之原因事實相同，堪認
    相對人已依原法院98年度裁全字第975號限期起訴裁定之命
    令而提起本案訴訟。另據抗告人所提出之臺灣南投地方法院
    98年度附民字第15號刑事附帶民事訴訟判決影本及確定證明
    書，其係因刑事訴訟諭知訴外人劉四景、吳寬輝均無罪而判
    決駁回相對人所提之訴訟，對於相對人主張之請求並未經實
    體上之審理，茲相對人之請求既未經實體確定判決確認其不
    存在或不得行使，且非不得另行起訴請求，依上述規定及說
    明，即無容抗告人據此為由，聲請撤銷假扣押裁定，爰裁定
    駁回其聲請云云。
二、抗告意旨略以：
    民事訴訟法第529條之立法理由表示：「……至開始上開事
    項之程序後，若該程序依法有失其效力之情事發生，例如支
    付命令於三個月內未能送達、調解不成立未即為言詞辯論之
    聲請、撤回或因程序不合法被駁回等情事，自不再生起訴之
    效力，乃當然之解釋。」依此立法理由所示，依法起訴後，
    債權人撤回起訴或因不合法受駁回之裁定，其結果與未起訴
    同。此時與第529條第1項所指本案未曾繫屬法院者不同，當
    不必再依第529條第1項命其起訴，而得逕依第529條第4項，
    以不於期限內起訴，撤銷假扣押裁定。本件系爭事件原法院
    係以98年度裁全字第975號民事裁定，命相對人於七日內向
    管轄法院起訴，相對人雖向台灣南投地方法院提起刑事附帶
    民事訴訟，惟嗣後已經台灣南投地方法院以98年度附民字第
    15號判決駁回確定，相對人所提起之刑事附帶民事訴訟，既
    因程序不合法被駁回，自不生起訴之效力，原法院未查及此
    ，為駁回抗告人請求撤銷假扣押之裁定，顯有未洽。如前開
    台灣南投地方法院98年度附民字第15號判決行為係屬程序之
    判決，非實體上之本案判決，相對人需另行提起民事訴訟，
    然此時若相對人恣意不另行提起民事訴訟，抗告人請求撤銷
    假扣押又被認為不符規定，則抗告人之財產持續被假扣押，
    而相對人又一直拖延卻不行使權利之怪異現象存在，顯然不
    合理等預語。
三、按本案尚未繫屬者，命假扣押之法院應依債務人聲請，命債
    權人於一定期間內起訴，債權人不於第一項期間內起訴或未
    遵守前項規定者，債務人得聲請命假扣押之法院撤銷假扣押
    裁定，民事訴訟法第529條第 1項、第4項分別定有明文。而
    其訴若已撤回或因不合法而被駁回者，與未起訴無異，自仍
    有上述條文第4項規定之適用。又該條第1項所謂起訴，雖不
    以一般民事訴訟事件為限，即依刑事訴訟程序附帶提起之民
    事訴訟，亦應包括在內（最高法院65年台抗字第44號、69年
    台抗字第503號判例意旨參照）。又本案尚未繫屬者，命假
    扣押之法院應依債務人聲請，命債權人於一定期間內起訴，
    不於該期間內起訴者，債務人得聲請命假扣押之法院撤銷假
    扣押裁定，民事訴訟法第529條第1、4 項亦有明定。而所謂
    起訴雖不以一般民事訴訟為限，依刑事訴訟程序提起之附帶
    民事訴訟，亦包括在內，惟該附帶民事訴訟如因刑事案件諭
    知無罪而判決駁回確定者，因法院未就當事人之實體請求加
    以審認，故該判決並不具有實質確定力，對債權人而言即與
    未起訴之情形相同，而仍有上開規定之適用，因此倘債權人
    嗣未另行依法提起本案訴訟，債務人仍得聲請法院撤銷假扣
    押裁定。
四、經查，相對人前已於98年4月2日提起附帶民事訴訟，請求抗
    告人與訴外人劉四景、吳寬輝等三人應連帶給付相對人新台
    幣80萬。其主張之原因係以訴外人吳寬輝偽造有價證券與訴
    外人劉四景共同詐欺相對人，抗告人再與訴外人吳寬輝共同
    以偽造文書之方式協助訴外人吳寬輝脫產，致生損害於相對
    人，爰依民法第184條第1項前段、第185條規定向台灣南投
    地方法院提起98年度附民字第15號附帶民事訴訟，核與其聲
    請假扣押裁定時主張之原因事實相同，固可認為已起訴。惟
    相對人所提上開附帶民事訴訟，已因刑事案件諭知無罪，判
    決駁回確定（見原審卷第28、33頁），然此種未經實體上審
    理而以判決駁回確定之情形，與訴因不合法而被駁回者性質
    無殊，合先敘明（最高法院97年度台抗字第524號裁定意旨
    參照）。如前所述，相對人於所提出之附帶民事訴訟被判決
    駁回確定後，並未再另行依法提起本案之民事訴訟，本院雖
    曾於99年6月4日函請相對人於文到5日內補具已向法院提起
    對抗告人民事訴訟請求之起訴狀及收件戳印暨該事件之案號
    過院，相對人已於99年6月9日收取上開本院函件，然迄至99
    年6月23日止相對人均未補具相關書狀，此有送達證書及裁
    判費或訴狀查詢表附卷可稽（見本院卷第14、15頁）。是依
    據上開說明，相對人對抗告人所提起之刑事附帶民事訴訟被
    程序判決駁回確定後，又迄未另行向管轄法院起訴，則抗告
    人依民事訴訟第529條第4項之規定，聲請撤銷假扣押裁定（
    臺灣彰化地方法院98年度裁全字第695號假扣押裁定，關於
    抗告人甲○○之部分），自非無據，予應准許。原法院未察
    ，逕行駁回抗告人之聲請，尚有未洽。抗告人提起抗告，指
    摘原裁定不當，求予廢棄，為有理由，爰將原裁定廢棄，改
    判如主文第二項所示。
五、據上論結，本件抗告為有理由，依民事訴訟法第 492條、第
    95條、第78條，裁定如主文。
中    華    民    國    99    年    6     月   29      日
                民事第五庭    審判長法  官  童有德
                                    法  官  古金男
                                    法  官  王重吉
以上正本係照原本作成。
不得再抗告。
                                    書記官  柯孟伶
中    華    民    國    99    年    6     月    29    日
                                                      Ｓ

司法院資訊處製作；財團法人民間司法改革基金會備份。
